【裁判字號】    96,訴,3118
【裁判日期】    970320
【裁判案由】    新型專利舉發
【裁判全文】
臺北高等行政法院判決
                                     96年度訴字第03118號
                              .
原      告  甲○○
被      告  經濟部智慧財產局
代  表  人  王美花（局長）
訴訟代理人  丙○○
參  加  人  奇鋐科技股份有限公司
代  表  人  乙○○（董事長）
上列當事人間因新型專利舉發事件，原告不服經濟部中華民國96
年07月11日經訴字第09606071010 號訴願決定，提起行政訴訟，
並經本院裁定命參加人獨立參加本件被告之訴訟。本院判決如下
：
    主  文
原告之訴駁回。
訴訟費用由原告負擔。
    事  實
一、事實概要：參加人於民國（以下同）92年06月11日以「風向
    出口控制裝置」向被告申請新型專利，經被告編為第000000
    00號進行形式審查，准予專利；並於依法繳納規費後，發給
    新型第M248222 號專利證書。嗣原告以該專利有違核准時專
    利法第94條第4 項規定，且其申請專利範圍有揭露不明確之
    情事，不符新型專利要件，對之提起舉發。案經被告審查，
    於95年12月20日以（95）智專三(二)04099 字第09521111510
    號專利原處分為「舉發不成立」之處分。原告不服，提起訴
    願，經訴願決定駁回，原告猶未甘服，遂向本院提起行政訴
    訟。本院因認本件訴訟之結果，參加人之權利或法律上利益
    將受損害，乃依行政訴訟法第42條第1 、3 項規定，依職權
    裁定命參加人獨立參加本件被告之訴訟。
二、兩造聲明：
  (一)原告聲明：
  1.原處分及訴願決定均撤銷。
  2.被告應作成舉發成立之處分。
  3.訴訟費用由被告負擔。
  (二)被告聲明：
  1.駁回原告之訴。
  2.訴訟費用由原告負擔。
三、兩造之主張：
甲、原告主張：
  (一)原處分違反「依法行政」之原則：
  1.被告及訴願機關認為舉發證據一至四（按證據一為91年05月
    11日審定公告之第00000000號「散熱風扇」新型專利案；證
    據二為92年03月28日申請，92年11月01日審定公告之第0000
    0000號「散熱風扇之導流結構」新型專利案；證據三為87年
    10月01日審定公告之第00000000號「電風扇結構改良」新型
    專利案；證據四為西元2000年12月12日公開之美國第6,158,
    985號「AIR FAN INCLUDING WATERPROOF STRUCTURE」專利
    案）不足以證明系爭案不具新穎性及（或）進步性。
  2.按「後申請案之新型... 已揭露於先申請案之新型說明書或
    圖式內時，基於先申請案之新型在審定公告前，申請人尚得
    依專利法第105 條準用44條第1 款規定，補充修正記載於申
    請專利範圍中，因此在認定先申請案之新型是否為本條款所
    規定之『相同之新型』時，除考量其申請專利範圍外，凡在
    新型說明或圖式有記載之新型，亦包涵在內。」「倘若異議
    或舉發理由或證據僅主張系爭案違反上述法條中第2 項之進
    步性要件，並未主張其有違同法條第1 項各款之新穎性要件
    ，而經審查認為實質上應係新穎性情事而非進步性情事者，
    由於新穎性係進步性之基礎，故可行使闡明權，使主張之證
    據與法條適用不致產生矛盾。」分別為被告專利審查基準第
    2-2-11至2-2-12頁及第1-9-23頁所載。儘管原告於前舉發申
    請書所爰引之證據二不得作為判斷系爭案是否具有進步性之
    依據，被告仍得依其職權而將該證據二與系爭案作新穎性之
    比對；惟由原處分理由(四)稱「證據二公告日晚於系爭專利申
    請日，不能作為判斷系爭專利是否具有進步性之依據」，即
    忽視專利審查基準中之規定，顯己違反「依法行政」原則。
  3.按「申請專利範圍應明確記載申請專利之發明...。」為專
    利法第108 條準用第26條之規定。另「申請專利範圍中之記
    載是否適切，對於專利權人權利之保護及相對於公眾利用上
    之限制，均具有重大意義。」「獨立項應敘明申請專利之標
    的及其實施之必要技術特徵（專施18. II）；亦即獨立項應
    指定申請專利之標的名稱，並敘明解決問題不可或缺的必要
    技術特徵，以呈現申請專利之發明的整體技術手段。必要技
    術特徵，指申請專利之發明為解決問題所不可或缺的技術特
    徵，其總和整體構成發明的技術手段。」分別為專利審查基
    準第2-1-14、2-1-15所載。綜上規定之意旨，乃規範任一申
    請專利範圍，務必要求明確地指出其實施之必要技術特徵（
    解決問題所不可或缺），以避免不適切的申請專利範圍限制
    了公眾的使用。惟原處分理由(四)稱：「系爭案『凸出之流體
    控制元件』係設置於『輪轂座』，與證據一或四一端固定於
    『輪轂座』另端固定於『框體』之結構係不相同... 。」訴
    願決定稱：「系爭專利... 該等凸出之流體控制元件係由輪
    轂座向外凸設延伸，並與框體有一定之間距，或係由框體向
    內凸設延伸並與輪轂座有一定之間距... 。」事實上，系爭
    案申請專利範圍第1 項僅定義「該框體內設有輪轂座，於出
    口之輪轂座上設有凸出之流體控制元件」，並未敘明任何有
    關「另一端是否有固定於框體」之定義，更未具有任何關於
    流體控制元件與框體或輪轂座具有「一定之間距」之定義；
    很明顯地，無論是被告或訴願機關對於該些「必要技術特徵
    」之認定皆有一致，卻完全未見被告或訴願機關要求參加人
    更正系爭案；相反地，被告及訴願機關完全忽略專利法、專
    利法施行細則及專利審查基準中對於申請專利範圍撰寫的基
    本規定，且未考量「申請專利範圍中之記載是否適切，對於
    專利權人權利之保護及相對於公眾利用上之限制，均具有重
    大意義」，故被告及訴願機關實己違反「依法行政」原則。
  (二)原處分對於「新穎性」及「進步性」之認定具有重大瑕疵：
  1.證據一、二、四足證系爭案申請專利範圍第1 項不具新穎性
    及進步性，證據三、四結合或證據三、一結合足證系爭專利
    申請專利範圍第2項不具進步性；
    (1)系爭案申請專利範圍第1、2項風向出口控制裝置皆包含「
      框體」及「風扇」，且分別於出口之「輪轂座」、「框體
      及輪轂座」上設有凸出之流體控制元件；證據一、二及四
      之「輪轂座」、證據三之「框體」分別設有凸出之流體控
      制元件。
    (2)系爭案申請專利範圍第1 項所揭示之特徵係已可由證據一
      、二、四所完整揭示，該些證據皆包括有框體及風扇；且
      框體內之輪轂座係皆設有凸出之流體控制元件。顯然地，
      證據一、二、四足以證明系爭案申請專利範圍第1 項已不
      具備新穎性。證據一、四因都具備有「凸出之流體控制元
      件」，則系爭案藉由該結構所能達成的功效，在證據一、
      四的結構組成中，亦得以產生相同的效果；亦即，證據一
      、四在早已使得系爭案喪失新穎性的情況下，當然系爭案
      是不具有進步性的。因此，系爭案實不應取得專利權之保
      護，以免對先前技術已有信賴的產製者遭致不公之影響。
    (3)系爭案僅於申請專利範圍第1 項當中敘述「於出口之輪轂
      座上設有凸出之流體控制元件」以作為其主要特徵，並非
      是將其說明書第5 頁的內容以較具體化的方式定義於申請
      專利範圍第1 項當中，被告給予系爭案申請專利範圍過廣
      之解釋，直接延伸解讀至說明書當中以作為具有進步性之
      依據，其係已明顯違反專利審查基準「對於判斷有無進步
      性，應以申請專利範圍中所界定之文字來判斷」之規定；
      且證據一之元件532 與證據四中之元件27皆相當於系爭案
      「凸出之流體控制元件」，對於熟悉該技藝者係可以輕易
      依據證據一之元件532 與證據四中之元件27作任意之變更
      設計，系爭案僅是單純形狀上和位置上之變化，並未增進
      任何功效，更可證明系爭案並無任何進步性可言。
    (4)系爭案申請專利範圍第2項與第1項之差異，僅在於「該凸
      出之流體控制元件係設置於輪轂座和框體上」，惟由證據
      一、四當中皆可清楚看出在輪轂座上設置凸出之流體控制
      元件之技術特徵，而由證據三當中亦可清楚看出在框體上
      設置凸出之流體控制元件。是以，透過證據一結合證據三
      或證據四結合證據三皆可完整揭示系爭案申請專利範圍第
      2 項之所有技術特徵，且該些證據皆屬於風扇的領域，熟
      習此領域相關技術的人士，當可輕而易舉地將該些證據合
      併為該系爭案申請專利範圍第2 項之結構組成，且達成相
      同於系爭案之功效，因此該系爭案實不具有任何進步性。
    (5)原處分係以「證據一、二及四皆未揭示系爭案於說明書第
      5頁所提功效，是以不足以證明系爭案申請專利範圍第2項
      不具進步性」；惟依據專利審查基準第2-2-17頁「判斷進
      步性時，應依據申請專利範圍之請求項所載新型... 」之
      規定，對於一新型是否具有進步性，亦僅得針對其申請專
      利範圍以作審查，而今系爭案僅於申請專利範圍第2 項當
      中敘述「於出口之框體及輪轂座上設有凸出之流體控制元
      件」以作為其主要特徵，並非是將說明書第5 頁的內容以
      較具體化的方式定義於申請專利範圍第2 項當中，被告給
      予系爭案申請專利範圍過廣之解釋，直接延伸解讀至說明
      書當中以作為具有進步性之依據，其係已明顯違反自行訂
      定專利審查基準當中「對於判斷有無進步性，應以申請專
      利範圍中所界定之文字來判斷」規定，故原處分應撤銷。
    (6)被告與訴願機關認定「證據一或四之一端固定於『輪轂座
      』另端固定於『框體』」與系爭案之「『輪轂座上設有凸
      出之流體控制元件』及『框體及輪轂座上設有凸出之流體
      控制元件』」之差異，系爭案並未將此限定於申請專利範
      圍第2 項當中，而此未完整揭示「必要技術特徵」之獨立
      項請求其技術組成即有缺陷，被告於此審查上仍未作整體
      考量，以至於違反專利審查基準當中「對於判斷有無進步
      性，應以申請專利範圍中所界定之文字來判斷」規定。
  2.系爭案申請專利範圍第3、4項均係將其「凸出之流體控制元
    件」設置於框體之「進口」處，不能控制框體「出口」之流
    體流向；
    (1)系爭案申請專利範圍第3、4項之風向出口控制裝置皆包含
      「框體及風扇」，且分別於「進口之輪轂座」、「進口之
      框體及輪轂座」上設有凸出之流體控制元件，藉由凸出之
      流體控制元件控制由框體出口流出之流體流向。
    (2)系爭案申請專利範圍第3、4項均將其「凸出之流體控制元
      件」設置於框體之進口處，但卻能控制框體出口之流體流
      向，如此不合邏輯之敘述原告已於舉發申請書當中提及，
      惟原處分係稱「經參酌系爭案說明書第8 頁第4 行（第9
      頁第5 行）情況下，系爭案申請專利範圍第3 項（第4 項
      ）並無揭露不清楚之情事」，惟查系爭案說明書第8 、9
      頁皆僅稱「於進口處之輪轂座上設有凸出且輻射排列之控
      制葉片，以改變流動於框體之流體徑向壓力，並進而達到
      控制流體方向之功效」，惟框體內尚有風扇不斷轉動，框
      體出口的流體流向，顯然必定會受到風扇之控制（或稱干
      擾），說明書當中也未稱「藉由凸出之流體控制元件控制
      由框體出口流出之流體流向」，被告如何能由申請專利範
      圍第3、4項即完全明白其違反一般常識之敘述，原告實係
      不解。非常明顯地，系爭案申請專利範圍第3 、4 項不合
      邏輯的技術特徵定義，極易造成未來專利範圍解讀之誤解
      及爭執，實無法由其發明說明或圖式所支持。
  3.系爭案申請專利範圍第5、6項與其第1、2項之結構組成及各
    構件間之連接關係幾乎相同，應不具新穎性及進步性：
    (1)系爭案申請專利範圍第5、6項之風向出口控制裝置，係「
      與一風扇組組合」，且分別於「輪轂座」、「框體及輪轂
      座上」上設有凸出之流體控制元件。
    (2)由申請專利範圍第5、6項與其第1、2項之差異，整體觀之
      僅在於排列組合的不同，惟其結構組成及各構件之間的連
      接關係幾乎完全相同，尤其該二請求項之主要技術特徵仍
      是「輪轂座上設有凸出之流體控制元件」與「框體及輪轂
      座上設有凸出之流體控制元件」，其與先前與各證據之比
      對結果相同，該系爭案申請專利範圍第5 項之技術內容已
      分別由證據一、二或四所完整揭示，不符合專利法新穎性
      之規定，而申請專利範圍第6 項之技術亦已分別由證據一
      結合證據三或證據三結合證據四所輕易組合思及，而不符
      合進步性之規定，故該二獨立項皆不應准予專利。
    (3)系爭案僅於申請專利範圍第5、6項當中敘述「於出口之輪
      轂座上設有凸出之流體控制元件」、「於出口之框體及輪
      轂座上設有凸出之流體控制元件」以作為其主要特徵，並
      非是將說明書第5 頁的內容以較具體化的方式定義於申請
      專利範圍第5 、6 項當中，被告給予系爭案申請專利範圍
      過廣之解釋，直接延伸解讀至說明書當中以作為具有進步
      性之依據，其係已明顯違反專利審查基準當中「對於判斷
      有無進步性，應以申請專利範圍中所界定之文字來判斷」
      之規定；再者，證據一之元件532 與證據四中之元件27皆
      相當於系爭案「凸出之流體控制元件」，對於熟悉該技藝
      者係可以輕易依據證據一之元件532 與證據四中之元件27
      作任意之變更設計，系爭案申請專利範圍第5 、6 項不過
      是單純形狀上和位置上之變化，其實並未增進任何功效，
      實應無任何進步性可言。
  4.系爭案申請專利範圍第7至9項與證據一、二及四相較，不具
    新穎性及進步性：
    (1)系爭案申請專利範圍第7項如申請專利範圍第5或6項所述
      之風向出口控制裝置，其中該風扇組係包含有扇框及風扇
      ；系爭案申請專利範圍第8項如申請專利範圍第1或2或3或
      4 或5 或6 項所述之風向出口控制裝置，其中該流體控制
      元件係為控制葉片；系爭案申請專利範圍第9 項如申請專
      利範圍第1 或2 或3 或4 或5 或6 項所述之風向出口控制
      裝置，其中該流體控制元件係為肋條。證據一、二之流體
      控制元件係為控制葉片、證據四之流體控制元件係為肋條
      。
    (2)由上不難看出，每一風扇組都具有扇框及風扇之揭露，且
      任一熟習風扇技術領域之習知人士皆知此類風扇組本就該
      具備該扇框以容置該風扇，此乃顯而易見並可輕易思及之
      技術內容，故系爭案申請專利範圍第7 項實不具任何新穎
      性或進步性可言，即便限縮至任一獨立項當中，亦不足使
      其取得任何專利性。
    (3)由證據一、二皆可清楚看出，該流體控制元件係可實施為
      一控制葉片，由證據四則可看出，該流體控制元件係可實
      施為一肋條，因此，系爭案於各獨立項當中所提到的「流
      體控制元件」，透過證據一、二及四的揭示，已可清楚得
      知控制葉片和肋條的實施方式，故該系爭案申請專利範圍
      第8、9項亦不具任何新穎性或進步性，即便限縮至任一獨
      立項當中，亦不足使其取得任何專利性。
  (三)綜上所述，證據一至四之技術內容單獨或相互組合後，係足
    以完整揭露系爭案之特徵，系爭案不具有進步性。懇請鈞院
    鑒核，撤銷原處分及訴願決定，並逕予撤銷系爭案之專利權
    ，至感德便。
乙、被告主張：
  (一)原告認原處分違反「依法行政」原則之理由略為，「證據二
    固不得作為系爭專利不具進步性之論據，惟依專利審查基準
    第2-2-11頁及第1-9-23頁所載，被告仍可依職權將該證據與
    系爭專利作新穎性之比對，系爭專利『出口112之輪轂座113
    上設有凸出之流體控制元件』，並未敘明另一端是否有『固
    定於框體』之定義，原處分未要求參加人更正，以避免不適
    切申請專利範圍限制公眾使用...」。惟查訴願決定係以：
    「按專利舉發係屬公眾審查程序，與被告依職權審查，在專
    利法上係分屬不同之程序，而由不同之法條所規範。有關經
    核准之專利違反專利法之舉發及其證明義務，均應由舉發人
    負擔，原處分機關（即本件被告）僅得就舉發人於舉發程序
    中所主張之理由及證據而為審查，其未經舉發人提起舉發之
    事項，尚不得依職權逕予審查，此方符合專利舉發之公眾審
    查程序採當事人進行主義之立法精神。經核訴願人（即本件
    原告）於舉發階段並未以各舉發證據主張系爭專利有違專利
    法第94條第1 項及第95條之規定（包括以證據二主張系爭專
    利不具新穎性），被告自不得就該部分予以審酌，否則即屬
    對當事人舉發主張範圍外之事項為審查，而有違反當事人進
    行主義之違誤（詳訴願決定書第8 頁第19行）。」另原告稱
    系爭案申請專利範圍不適切，原處分未要求參加人更正乙節
    ，查原告舉發階段所提理由與引證不能證明系爭案申請專利
    範圍「出口112 之輪轂座113 上設有凸出之流體控制元件」
    違反專利要件的情況下，被告恕難要求參加人提出任何更正
    。
  (二)原告認原處分對於「新穎性」及「進步性」之認定具有重大
    瑕疵之理由略為，「證據一、二、四足證系爭案申請專利範
    圍第1 項不具新穎性。證據一、四足證系爭案申請專利範圍
    第1 項不具進步性，系爭案申請專利範圍第2 項與第1 項之
    差異，僅在於『該凸出之流體控制元件係設置於輪轂座和框
    體上』，證據三、四結合或證據三、一結合足證系爭案申請
    專利範圍第2 項不具進步性；系爭案申請專利範圍第3 、4
    項均係將其『凸出之流體控制元件』設置於框體之『進口』
    處，不能控制框體『出口』之流體流向；系爭案申請專利範
    圍第5 、6 項與其第1 、2 項之之差異，僅在於排列組合之
    不同，其結構組成及各構件間之連接關係幾乎相同，應不具
    新穎性及進步性；系爭案申請專利範圍第7 至9 項不具新穎
    性及進步性」。
  (三)關於原告稱系爭專利不具新穎性乙節，亦經訴願決定「經核
    本件原告於舉發階段並未以各舉發證據主張系爭專利有違專
    利法第94條第1 項及第95條之規定（包括以證據二主張系爭
    專利不具新穎性），被告自不得就該部分予以審酌，否則即
    屬對當事人舉發主張範圍外之事項為審查，而有違反當事人
    進行主義之違誤。又關於訴願理由主張系爭專利有違前揭法
    條規定等節，既已超出原舉發主張之範疇，自屬新主張；該
    等主張既未經被告審查，非屬原處分範疇，自亦非本件訴願
    所得審究之範疇」，認定在案，自應不予論究。
  (四)原告訴稱「系爭案申請專利範圍第3、4項均係將其『凸出之
    流體控制元件』設置於框體之『進口』處，不能控制框體『
    出口』之流體流向」，惟查訴願決定「雖訴願理由仍質疑將
    凸出之流體控制元件設於框體之進口處無法控制出口流體流
    向，惟直接將流體控制元件設於流體出口處，固有較佳之出
    口流體流向控制效果，然將流體控制元件設於框體之進口處
    ，亦可達控制出口流體之功能，僅其效果可能不若將控制元
    件置於出口處者佳（舉發證據一中即有揭示將流體控制元件
    設於框體之進口處（基座入風口）之可能），所訴自非可採
    」，載述甚明，不再贅述。
  (五)舉發證據自難證明系爭專利不具進步性：
  1.關於原告所稱系爭專利不具進步性乙節，訴願決定（詳第6
    頁第10行至第7頁倒數第2行）亦載述甚明，分述如下。
  2.舉發證據自難證明系爭案申請專利範圍第1至6項不具進步性
    ：
    (1)證據一、四所揭示之流體控制元件均是跨越整個出、入風
      口之導流片或肋條（流體控制元件之一端固定於輪轂座，
      另端固定於框體），而證據三僅揭示有關於旋轉轉盤上方
      設數個弧形板片狀導流板，以形成風扇徑向之導流出風口
      之結構與技術；證據一、三或四均未揭示相同於系爭專利
      申請範圍中所載之「輪轂座上設有凸出之流體控制元件」
      及「框體及輪轂座上設有凸出之流體控制元件」等結構特
      徵及其整體技術手段。
    (2)又於風扇之進、出口處設導流葉片以改善風扇之出風量、
      風壓及效率固為習知，然導流葉片之結構差異亦會對風扇
      性能及功效有影響；證據一僅係利用將跨越出、入風口導
      流片設置成與風扇葉片呈一定範圍之傾斜角度；證據四僅
      為單純之跨越出、入風口以連接框體與輪轂座之肋條（此
      應為證據四圖式中標號31a 、31b 、31c 之元件，並非訴
      願理由書中所稱各有關於證據四圖示所指稱之標號27為流
      體控制元件，對應說明書及其剖面圖式，應為框體上之鰭
      片（fin ）之構造，其並未由框體向內凸出於風扇流道，
      應非屬流體控制元件）；而證據三僅揭示以弧形板狀導流
      片形成徑向出風口之技術。是以，證據一、三及四亦均未
      揭示任何有關於「輪轂座設有凸出之流體控制元件」及「
      框體及輪轂座設有凸出之流體控制元件」等技術實施之可
      能性及其預期效果。
    (3)而系爭專利所具備之前揭技術手段，因該等凸出之流體控
      制元件係由輪轂座向外凸設延伸，並與框體有一定之間距
      ，或係由框體向內凸設延伸並與輪轂座有一定之間距（參
      見系爭專利說明書之圖式），得以使流體在徑向上產生較
      大之壓力變化，進而影響流體流動方向，故當系爭專利輪
      轂座置有凸出流體控制元件時，可藉此較大之徑向壓力分
      佈差異，使風扇出風朝出口兩外側擴散（如系爭專利說明
      書第4 、11圖等），並達成出風面積散佈較廣之功效，而
      當系爭專利輪轂座及框體均設置有凸出流體控制元件時，
      則可將風扇出風朝出口兩側及輪轂座中心擴散（如系爭專
      利說明書第15、22圖等），達成出風面積散佈較廣之功效
      ；與諸舉發證據相較，二者於功效上亦有差異。
    (4)是以，系爭案申請專利範圍第1至6項所載之技術內容尚非
      其所屬技術領域中具有通常知識者依申請前之證據一或四
      與習知技術，或證據一或四與證據三顯能輕易組合完成者
      ；舉發證據自難證明系爭專利前揭申請專利範圍不具進步
      性。
  3.系爭案申請專利範圍附屬項（按即第7至9項）為獨立項（按
    即第1至6項）條件之限制或附加，包含獨立項全部之技術特
    徵，舉發證據既難證明獨立項不具進步性，自亦難證明其附
    屬項不具進步性。
  (六)綜上所述，被告原處分並無違法，敬請駁回原告之訴。
丙、參加人經合法通知未於言詞辯論期日到場，亦未提出任何書
    狀為主張。
    理  由
一、本件被告之代表人原為蔡練生，自96年12月3 日起變更為王
    美花，有行政院令一紙在卷足憑，是其聲明承受訴訟，核無
    不合，應予准許，合先敘明。
二、按凡利用自然法則之技術思想，對物品之形狀、構造或裝置
    之創作，而可供產業上利用之新型，得依專利法第93條暨第
    94條第1 項前段規定申請取得新型專利；又「新型雖無第1
    項所列情事，但為其所屬技術領域中具有通常知識者依申請
    前之先前技術顯能輕易完成時，仍不得依本法申請取得新型
    專利。」「申請專利範圍應明確記載申請專利之發明，各請
    求項應以簡潔之方式記載，且必須為發明說明及圖式所支持
    。」復為同法第94條第4 項及第108 條準用第26條第3 項所
    明定。而對於獲准專利權之新型，任何人倘認有違反前揭專
    利法規定之情事者，依法得附具證據，向專利專責機關提起
    舉發。從而，系爭專利有無違反前揭專利法之情事而應撤銷
    其專利權，依法應由舉發人附具證據證明之，倘其證據不足
    以證明系爭專利有違前揭專利法之規定，自應為舉發不成立
    之處分。
三、本件係參加人前於92年06月11日以「風向出口控制裝置」向
    被告申請新型專利，經被告編為第00000000號進行形式審查
    ，准予專利。嗣原告以該專利有違核准時專利法第94條第4
    項規定，且其申請專利範圍有揭露不明確之情事，不符新型
    專利要件，對之提起舉發。案經被告審定為「舉發不成立」
    之處分。原告不服，提起訴願，經訴願決定駁回，原告猶未
    甘服，向本院提起行政訴訟，並為如事實欄所載之主張。
四、本院判斷如下：
  (一)本件系爭第00000000號「風向出口控制裝置」新型專利案，
    依其專利說明書所載，申請專利範圍共9 項，其中第1 項至
    第6 項為獨立項，其餘則為附屬項。其獨立項之內容如下：
  1.一種風向出口控制裝置係包含框體及風扇，其中該框體係具
    有進、出口，且該框體內設有輪轂座，於出口之輪轂座上設
    有凸出之流體控制元件；該風扇係設置於框體之輪轂座上，
    當風扇轉動使流體流經框體進、出口時，藉由凸出之流體控
    制元件控制由框體出口流出之流體流向。
  2.一種風向出口控制裝置係包含框體及風扇，其中該框體係具
    有進、出口，且該框體內設有輪轂座，於出口之框體及輪轂
    座上設有凸出之流體控制元件；該風扇係設置於框體之輪轂
    座上，當風扇轉動使流體流經框體進、出口時，藉由凸出之
    流體控制元件控制由框體出口流出之流體流向。
  3.一種風向出口控制裝置係包含框體及風扇，其中該框體係具
    有進、出口，且該框體內設有輪轂座，於進口之輪轂座上設
    有凸出之流體控制元件；該風扇係設置於框體之輪轂座上，
    當風扇轉動使流體流經框體進、出口時，藉由凸出之流體控
    制元件控制由框體出口流出之流體流向。
  4.一種風向出口控制裝置係包含框體及風扇，其中該框體係具
    有進、出口，且該框體內設有輪轂座，於進口之框體及輪轂
    座上設有凸出之流體控制元件；該風扇係設置於框體之輪轂
    座上，當風扇轉動使流體流經框體進、出口時，藉由凸出之
    流體控制元件控制由框體出口流出之流體流向。
  5.一種風向出口控制裝置，係與一風扇組組合，其包含有一框
    體，該框體內設有輪轂座，於輪轂座上設有凸出之流體控制
    元件，藉由凸出之流體控制元件控制流體流向。
  6.一種風向出口控制裝置，係與一風扇組組合，其包含有一框
    體，該框體內設有輪轂座，於框體及輪轂座上設有凸出之流
    體控制元件，藉由凸出之流體控制元件控制流體流向。
    是以，系爭專利主要包括框體及風扇，框體內設輪轂座，並
    於出風口之輪轂座上設凸出之流體控制元件，當風扇轉動，
    動流體流動時，則藉由凸出之流體控制元件控制由框體出口
    流出之流體方向。而原告所提舉發證據一為91年05月11日審
    定公告之第00000000號「散熱風扇」新型專利案；證據二為
    92年03月28日申請，92年11月01日審定公告之第00000000號
    「散熱風扇之導流結構」新型專利案；證據三為87年10月01
    日審定公告之第00000000號「電風扇結構改良」新型專利案
    ；證據四為西元2000年12月12日公開之美國第6,158,985 號
    「AIR FAN INCLUDING WATERPROOF STRUCTURE」專利案。
  (二)按「除別有規定外，法院不得就當事人未聲明之事項為判決
    」，為行政訴訟法第218 條準用民事訴訟法第388 條之規定
    ，否則即為訴外裁判。另依行為時專利法第102 條第2 項規
    定：「異議人補提理由及證據，應自異議之日起一個月內為
    之。」準此，原告未於上開期限及主管機關審理完畢前提出
    證據，即發生失權之效果，不得再於其後之行政救濟程序中
    提出新證據（最高行政法院91年判字1735號判決參照）。然
    關於經核准之專利違反專利法之舉發及其證明義務，同理，
    自亦應由舉發人負擔，原處分機關僅得就舉發人於舉發程序
    中所主張之理由及證據而為審查，其未經舉發人提起舉發之
    事項，尚不得依職權逕予審查，此方符合專利舉發之公眾審
    查程序採當事人進行主義之立法精神。本件原告於舉發階段
    並未以各舉發證據主張系爭專利有違專利法第94條第1 項及
    第95條之規定，被告自不得就該部分予以審酌；是以，被告
    僅就系爭專利有無違反進步性部分予以審查，而未就是否違
    反新穎性予以審究，依法自無不合。查證據二之公告日期（
    92年11月01日）晚於系爭專利之申請日（92年06月11日），
    非屬系爭專利申請前公開之技術或知識，不得作為系爭專利
    不具進步性之論據，合先敘明。
  (三)證據一依其專利公報所載，申請專利範圍第1 項係「一種散
    熱風扇，其係包含有有一形成有入風口之基座，一結合基座
    且具有多數個扇葉之風扇裝置，以及一結合於基座上並形成
    有出風口於基座上並形成有出風口之外框等構件，其中，該
    外框之出風口周緣形成有多數片跨越於該出風口之導流片，
    其特徵在於：該外框之每一導流片與風扇裝置之每一扇葉皆
    呈傾斜狀，且該等導流片及扇葉之傾斜角度均介於30度至45
    度之間者。」等語，證據三依其專利公報所載，申請專利範
    圍第1 項係「一種電風扇結構改良，‧‧，利用本述之元件
    形成本創作，啟動馬達轉動形成一股流動的風，該風即隨之
    流向該導流板所形成之該出風口而出，並且該導流板設置於
    具有數個滾珠形成近似無摩擦阻力之該承置座之旋轉盤間，
    如此，形成360 度旋轉之風向，‧‧。」，另揆諸證據四之
    專利公報，其流體控制元件之一端固定於輪轂座，另端固定
    於框體。查依上開系爭專利申請專利範圍所載，其結構主要
    特徵係「輪轂座上設有凸出之流體控制元件」及「框體及輪
    轂座上設有凸出之流體控制元件」，而證據一、四所揭示之
    流體控制元件均是跨越整個出、入風口之導流片或肋條，而
    證據三僅揭示有關於旋轉轉盤上方設數個弧形板片狀導流板
    ，以形成風扇徑向之導流出風口之結構與技術；足認證據一
    、三或四均未揭示相同於系爭專利申請範圍中所載之「輪轂
    座上設有凸出之流體控制元件」及「框體及輪轂座上設有凸
    出之流體控制元件」等結構特徵及其整體技術手段。
  (四)次查，證據一係利用將跨越出、入風口導流片設置成與風扇
    葉片呈一定範圍之傾斜角度；證據三乃揭示以弧形板狀導流
    片形成徑向出風口之技術；而證據四僅為單純之跨越出、入
    風口以連接框體與輪轂座之肋條；惟系爭專利所揭示有關於
    「輪轂座設有凸出之流體控制元件」及「框體及輪轂座設有
    凸出之流體控制元件」技術特徵，參以其說明書第5 頁「創
    作目的」所載「本件創作之主要目的乃係提供一種利用凸出
    之流體控制元件使流體在徑向上產生較大的壓力變化進而影
    響流體流動的方向之風向出口控制裝置」等語，或其申請專
    利範圍第1 項至第6 項所述「藉由凸出之流體控制元件控制
    由框體出口流出之流體流向」之功效，而系爭專利之功效，
    為上開證據一、三、四所未揭露；雖關於於風扇之進、出口
    處設導流葉片以改善風扇之出風量、風壓及效率固為習知，
    然導流葉片之結構差異亦會對風扇性能及功效有影響；況系
    爭專利該技術特徵，因該等凸出之流體控制元件係由輪轂座
    向外凸設延伸，並與框體有一定之間距，或係由框體向內凸
    設延伸並與輪轂座有一定之間距，得以使流體在徑向上產生
    較大之壓力變化，進而影響流體流動方向，故當系爭專利輪
    轂座置有凸出流體控制元件時，可藉此較大之徑向壓力分佈
    差異，使風扇出風朝出口兩外側擴散，並達成出風面積散佈
    較廣之功效，而當系爭專利輪轂座及框體均設置有凸出流體
    控制元件時，則可將風扇出風朝出口兩側及輪轂座中心擴散
    ，達成出風面積散佈較廣之功效；與證據一、三或四相較，
    二者於功效上亦有差異。從而，系爭案申請專利範圍第1至6
    項所載之技術內容，尚非其所屬技術領域中具有通常知識者
    依申請前之證據一或四與習知技術，或證據一或四與證據三
    顯能輕易組合完成者；舉發證據自難證明系爭專利前揭申請
    專利範圍不具進步性。
  (五)末查，系爭案申請專利範圍第7 項、第8 項及第9 項為附屬
    項，乃為第1 項至第6 項獨立項條件之限制或附加，包含獨
    立項全部之技術特徵，第1 項至第6 項具有進步性，已如上
    述，第7 項至第9 項既為獨立項條件之限制或附加，自亦具
    有進步性。是原告主張系爭案申請專利範圍相較於舉發證據
    資料不具進步性，自難可採。
五、綜上所述，被告認系爭案並未違反核准審定時專利法第94條
    第4 項之規定，所為本件舉發不成立之處分，依法並無不合
    ，訴願決定予以維持，亦無違誤；原告訴請撤銷訴願決定及
    原處分，並請求被告應作成舉發成立之處分，均為無理由，
    應予駁回。
六、本件事證已明，兩造其餘主張或答辯，已與本院判決結果無
    影響，爰毋庸一一論列，併此敘明。
據上論結，本件原告之訴為無理由，爰依行政訴訟法第98條第1
項前段，判決如主文。
中    華    民    國    97    年    3     月    20    日
                   臺北高等行政法院第七庭
                             審判長法  官  李得灶
                                   法  官  林育如
                                   法  官  黃秋鴻
上為正本係照原本作成。
如不服本判決，應於送達後20日內，向本院提出上訴狀並表明上
訴理由，如於本判決宣示後送達前提起上訴者，應於判決送達後
20日內補提上訴理由書（須按他造人數附繕本）。
中    華    民    國    97    年    3     月    20    日
                                   書記官  林苑珍


司法院資訊處製作；財團法人民間司法改革基金會備份。
